【裁判字號】    98,自,60
【裁判日期】    981218
【裁判案由】    加重誹謗
【裁判全文】
臺灣臺北地方法院刑事判決                98年度自字第60號
自  訴  人  丁○○
自訴代理人  周威良律師
            張本皓律師
被      告  乙  ○
選任辯護人  劉陽明律師
被      告  丙  ○
上列被告等人因加重誹謗案件，經自訴人提起自訴及追加自訴，
本院判決如下：
    主  文
乙○、丙○均無罪。
    理  由
一、自訴及追加自訴意旨：被告乙○、丙○有詳如後附件一刑事
    自訴狀、附件二刑事自訴補充理由狀、附件三刑事追加自訴
    狀、附件四刑事自訴補充理由狀(二)、附件五刑事自訴補充理
    由狀(三)、附件六刑事自訴補充理由狀(四)所載內容，自訴人因
    認其二人涉犯刑法第310條第2項加重誹謗罪嫌。
二、按犯罪事實應依證據認定之，無證據不得推定其犯罪事實；
    不能證明被告犯罪者，應諭知無罪之判決，刑事訴訟法第15
    4條第2項、第301條第1項分別定有明文。又事實之認定，應
    憑證據，如未能發現相當證據，或證據不足以證明，自不能
    以推測或擬制之方法，為裁判基礎；且認定犯罪事實所憑之
    證據，雖不以直接證據為限，間接證據亦包括在內，然而無
    論直接證據或間接證據，其為訴訟上之證明，須於通常一般
    之人均不致有所懷疑，而得確信其為真實之程度者，始得據
    為有罪之認定，倘其證明尚未達到此一程度，而有合理之懷
    疑存在而無從使事實審法院得有罪之確信時，根據「罪證有
    疑，利於被告」之證據法則，即不得遽為不利被告之認定，
    即應由法院為諭知被告無罪之判決，有最高法院40年台上字
    第86號判例意旨、76年台上字第4986號判例意旨可資參照。
    其以情況證據（即間接證據）斷罪時，尤須基於該證據在直
    接關係上所可證明之他項情況事實，本乎推理作用足以確證
    被告有罪，方為合法，不得徒憑主觀上之推想，將一般經驗
    上有利被告之其他合理情況逕予排除（最高法院32年上字第
    67號判例意旨參照）。次按為貫徹無罪推定原則，檢察官對
    於被告之犯罪事實，應負實質舉證責任。刑事訴訟法修正後
    第161條第1項規定「檢察官就被告犯罪事實，應負舉證責任
    ，並指出證明之方法。」明訂檢察官舉證責任之內涵，除應
    盡「提出證據」之形式舉證責任（參照刑事訴訟法修正前增
    訂第163 條之立法理由謂「如認檢察官有舉證責任，但其舉
    證，仍以使法院得有合理的可疑之程度為已足，如檢察官提
    出之證據，已足使法院得有合理的可疑，其形式的舉證責任
    已盡」）外，尚應「指出其證明之方法」，用以說服法院，
    使法官「確信」被告犯罪構成事實之存在。此「指出其證明
    之方法」，應包括指出調查之途徑，與待證事實之關聯性及
    證據之證明力等事項，而同條第2、3、4 項乃新增法院對起
    訴之審查機制及裁定駁回起訴之效力，以有效督促檢察官善
    盡實質舉證責任，藉免濫行起訴，即刑事訴訟法修正後第16
    3 條釐訂法院與檢察官調查證據責任之分際，一方面揭櫫當
    事人調查證據主導權之大原則，並充分保障當事人於調查證
    據時，訊問證人、鑑定人或被告之權利（同條第1 項）；另
    一方面例外規定法院得及應依職權調查證據之補充性，必待
    當事人舉證不足時，法院始自動依職權介入調查，以發見真
    實（同條第2 項）；再增訂法院依職權調查證據前，應踐行
    令當事人陳述意見之程式（同條第3 項），以貫徹尊重當事
    人查證之主導意見，確保法院補充介入之超然、中立。又上
    開規定係編列於刑事訴訟法第1 編總則第12章「證據」中，
    於自訴程序之自訴人亦同其適用（參見最高法院91年4月30
    日91年度第4 次刑事庭會議決議第11項參照），是自訴人對
    於被告之犯罪事實，亦應負前揭實質舉證責任，合先敘明。
三、復按，刑法誹謗罪係以意圖散布於眾，而指摘或傳述足以毀
    損他人名譽之事，為其成立要件。行為人所指摘或傳述之事
    ，必須具有足以損害被指述人名譽之具體事件內容，始有誹
    謗行為可言。而行為人所指摘或傳述之事是否「足以毀損他
    人名譽」，應就被指述人之個人條件以及指摘或傳述內容，
    以一般人之社會通念為客觀之判斷。須行為人所指摘或傳述
    之具體事實，足以使被指述人在社會上所保有之人格及聲譽
    地位，因行為人之惡害性指摘或傳述，使之有受貶損之危險
    性或可能性方屬之。惟名譽究有無毀損，非單依被害人主觀
    上之感情決定之，實應依社會客觀之評價，對其人之真實價
    值是否已受貶損而決定之。再者，言論自由為人民之基本權
    利，憲法第11條有明文保障，國家應給予最大限度之維護，
    俾其實現自我、溝通意見、追求真理及監督各種政治或社會
    活動之功能得以發揮。惟為兼顧對個人名譽、隱私及公共利
    益之保護，法律尚非不得對言論自由依其傳播方式為合理之
    限制。刑法第310 條第1項及第2項針對以言詞或文字、圖畫
    而誹謗他人名譽者之誹謗罪規定，係為保護個人法益而設，
    以防止妨礙他人之自由權利，符合憲法第23條規定之意旨。
    至同條第3 項前段以對誹謗之事，能證明其為真實者不罰之
    規定，則係針對言論內容與事實相符者之保障，並藉以限定
    刑罰權之範圍，非謂指摘或傳述誹謗事項之行為人，必須自
    行證明其言論內容確屬真實，始能免於刑責。惟行為人雖不
    能證明言論內容為真實，但依其所提證據資料，認為行為人
    有相當理由確信其為真實者，即不能以誹謗罪之刑責相繩，
    亦不得以此項規定而免除檢察官或自訴人於訴訟程序中，依
    法應負行為人故意毀損他人名譽之舉證責任，或法院發現其
    為真實之義務。又刑法第311 條規定：「以善意發表言論，
    而有左列情形之一者，不罰：一、因自衛、自辯或保護合法
    之利益者。二、公務員因職務而報告者。三、對於可受公評
    之事，而為適當之評論者。四、對於中央及地方之會議或法
    院或公眾集會之記事，而為適當之載述者。」係法律就誹謗
    罪特設之阻卻違法事由，目的即在維護善意發表意見之自由
    ，亦不生牴觸憲法問題，司法院大法官會議釋字第509 號著
    有解釋。茲參酌上開解釋暨其協同意見，有關是否應科予誹
    謗罪責，當有如下審查標準：
  (一)立法者以事實陳述之「真實性」以及「公共利益關連性」兩
    項基準進行誹謗罪之權衡，固然具有一定的合理性；但如過
    分執著於真實性之判別標準，或對真實性為僵硬之認定解釋
    ，恐將有害於現代社會的資訊流通。蓋在社會生活複雜、需
    求快速資訊的現代生活中，若要求行為人（尤其是新聞媒體
    ）必須確認所發表資訊的真實性，其可能必須付出過高的成
    本，或因為這項要求而畏於發表言論，產生所謂的「寒蟬效
    果」（chilling  effect）。無論何種情形，均嚴重影響自
    由言論所能發揮之功能，違背了憲法保障言論自由之意旨。
    從而，對於所謂「能證明為真實」其證明強度不必至於客觀
    的真實，只要行為人並非故意捏造虛偽事實，或並非因重大
    的過失或輕率而致其所陳述與事實不符，皆應將之排除於第
    310 條之處罰範圍外，認行為人不負相關刑責。因此，行為
    人就其發表非涉及私德而與公共利益有關之言論所憑之證據
    資料，至少應有相當理由確信其為真實，即主觀上應有確信
    「所指摘或傳述之事為真實」之認識，倘行為人主觀上無對
    其「所指摘或傳述之事為不實」之認識，即不成立誹謗罪。
    惟若無相當理由確信為真實，僅憑一己之見逕予杜撰、揣測
    、誇大，甚或以情緒化之謾罵字眼，在公共場合為不實之陳
    述，達於誹謗他人名譽之程度，即非不得以誹謗罪相繩。此
    與美國於憲法上所發展出的「實質惡意原則（或稱真正惡意
    原則，ac tual malice）」，大致相當。而所謂「真正惡意
    原則」係指發表言論者於發表言論時明知所言非真實，或因
    過於輕率疏忽而未探究所言是否為真實，則此種不實內容之
    言論即須受法律制裁。準此，是否成立誹謗罪，首須探究者
    即為行為人主觀上究有無相當理由確信其所指摘或傳述之事
    為真實之誹謗故意。
  (二)陳述事實與發表意見不同，事實有能證明真實與否之問題，
    意見則為主觀之價值判斷，無所謂真實與否，在民主多元社
    會各種價值判斷皆應容許，不應有何者正確或何者錯誤而運
    用公權力加以鼓勵或禁制之現象，僅能經由言論之自由市場
    機制，使真理愈辯愈明而達去蕪存菁之效果。對於可受公評
    之事項，尤其對政府之施政措施，縱然以不留餘地或尖酸刻
    薄之語言文字予以批評，亦應認為仍受憲法之保障。蓋維護
    言論自由即所以促進政治民主及社會之健全發展，與個人名
    譽可能遭受之損失兩相衡量，顯然有較高之價值。惟事實陳
    述與意見發表在概念上本屬流動，有時難期其涇渭分明，若
    意見係以某項事實為基礎或發言過程中夾論夾敘，將事實敘
    述與評論混為一談時，始應考慮事實之真偽問題。此由刑法
    第310條第1項規定：「意圖散布於眾，而指摘或傳述足以毀
    損他人名譽之事者，為誹謗罪」、第3 項前段規定：「對於
    所誹謗之事，能證明其為真實者，不罰。」等文義觀之，所
    謂得證明為真實者，唯有「事實」。據此可徵，我國刑法第
    310 條之誹謗罪所規範者，僅為「事實陳述」，不包括針對
    特定事項，依個人價值判斷所提出之主觀意見、評論或批判
    ，此種意見表達應屬同法第311條第3款所定之免責事項，亦
    即所謂「合理評論原則」之範疇。易言之，憲法對於「事實
    陳述」之言論，係透過「實質惡意原則」予以保障，對於「
    意見表達」之言論，則透過「合理評論原則」，亦即「以善
    意發表言論，對於可受公評之事為適當評論」之誹謗罪阻卻
    違法事由，賦與絕對保障。
  (三)刑法第311 條所謂「善意」之認定，倘涉及之對象係公眾人
    物，因公眾人物較諸一般人更容易接近大眾傳播媒體，自可
    利用媒體為其所作所為進行辯護，是以其就公共事務之辯論
    ，實處於較為有利之地位，則人民對公眾人物所為有關公共
    事務之批評，自應嚴格認定其是否確非出於善意。至「可受
    公評之事」，則指與公眾利益有密切關係之公共事務而言。
    故行為人所製作有關可受公評之事之文宣內容或公開發表之
    意見，縱嫌聳動或誇張，然其目的不外係為喚起一般民眾注
    意，藉此增加一般民眾對於公共事務之瞭解程度。因此，表
    意人就該等事務，對於具體事實有合理之懷疑或推理，而依
    其個人主觀之價值判斷，公平合理提出主觀之評論意見，且
    非以損害他人名譽為唯一之目的者，不問其評論之事實是否
    真實，即可推定表意人係出於善意，避免人民因恐有侵害名
    譽之虞，無法暢所欲言或提供一般民眾亟欲瞭解或參與之相
    關資訊，難收發揮監督公務員或公眾人物之效。
四、自訴及追加自訴意旨認被告李乙○、丙○涉犯加重誹謗罪嫌
    ，無非以：被告乙○、丙○有詳如後附件一刑事自訴狀、附
    件二刑事自訴補充理由狀、附件三刑事追加自訴狀、附件四
    刑事自訴補充理由狀(二)、附件五刑事自訴補充理由狀(三)、附
    件六刑事自訴補充理由狀(四)所載內容之時地，於TVBS2100節
    目中有為自訴人於自訴狀及追加自訴狀中所指述之上開言論
    ，另被告丙○亦坦承有發表聯合報98年7 月10日星期五A4版
    之言論，並以上開附件一至六所示檢附之證據，為其主要論
    據。
五、訊據被告乙○、丙○均坦承有於前揭時、地在TVBS2100節目
    中針對自訴人於自訴狀及追加自訴狀中所指述之上開言論無
    訛，且被告丙○亦坦承另有發表聯合報98年7 月10日（星期
    五）A4版之言論事實，惟其二人均堅決否認有何加重誹謗之
    犯行，各辯稱如下：
  (一)被告乙○及其選任辯護人之辯護意旨如下：
  1.被告乙○之辯護意旨略以：(1)自訴狀第二頁的「丙○，我請
    問誰在包庇辜仲諒.誰在事前跟辜濂松談好條件...搜索前是
    誰在通風報信....」，自證一是合理的懷疑，因為這是對最
    高檢察總長合理的質疑，每一個句子都是一個問題，都是最
    高檢察總長要回答的問題，TVBS 2100 全民開講同時會在電
    視上打上澄清專線，而且我們多次呼籲請陳總長澄清說明，
    同時我們也多次請教陳總長辦公室，請他澄清回應。自訴狀
    第四頁第三點，自訴人「乙○..這就是丙○委員..丁○○有
    無受到這些財團的控制」就電視節目主持人明白的指出，這
    是一個嚴重的問題，也是一個合理的質疑，例如接下來第四
    點，既然丙○已經指出來，這涉及最高檢察總長是否和黃芳
    彥是有否有關聯的事證，這在節目裡面都是以問號的方式提
    出？但是他們把他們變成句號，尤其後一段可以看出來，丁
    ○○檢察總長目前是不是也應該接受調查？這是臺灣任何一
    個公民呼籲透過司法程序，呼籲丁○○必須透過司法程序的
    調查。自訴狀第七頁第一點、第二點，我都是以問題提出，
    而非自訴狀的逗點，句點誤導。自訴狀第七頁第二大點第二
    小點，「乙○：所以現在很快的，陳總長針對丙○委員昨天
    的說法，做了一些澄清」在這點，也清楚可以看出，只要陳
    總長有所澄清，我們節目就立刻平衡報導。是自訴狀第二頁
    、第四頁第三點、第七頁第一點、第二點，都是以問題之方
    式提出，而非如自訴狀之逗點、句點；(2)自訴狀自證4 是本
    節目接獲民眾檢舉，自訴人有於上述時間，去蔡竹雄辦公室
    見面，自訴人事後也承認，是自證4 加重誹謗完全無任何事
    實根據，自訴人濫權興訟；(3)「TVBS2100全民開講」多次針
    對最高檢察署發佈新聞聲明，立即照本唸出，也同時針對電
    話紀錄採訪自訴人之聲明，有關黃芳彥、有關辜家之關連，
    兩次播出，自訴人對被告本人在進行荒謬誣指之濫訟等語。
  2.被告乙○選任辯護人之辯護意旨略以：(1)新聞稿內容證明，
    98年7月1日自訴人確實前往蔡竹雄辦公室，顯見自證四被告
    乙○陳述內容確實為事實，而被告乙○陳述的內容，亦無任
    何涉及誹謗自訴人名譽之言詞與內容；(2)一個最高的權力者
    ，應該接受最嚴格的檢驗，當他的職責和專業被質疑的時候
    ，就應該有最謙卑的態度，在本案我們發現有兩個特殊的狀
    況。檢察總長根據法院組織法是全國的檢察首長，是法律制
    度的維護者、執行者，在他提及的自訴過程中，竟然不須要
    附上任何合法有證據能力的證據，卻公器私用，然後又請求
    法院協助調查證據，如果這樣的自訴程序可以進入實體審理
    ，令人擔心的事，明天之後，有個民眾也用這樣方式提起自
    訴，然後他說，檢察總長可以，為何我不可以。這樣的自訴
    會造成我們的自訴制度蕩然無存；(3)自訴人有去餐宴，有到
    蔡竹雄辦公室，這些都是事實，也都有法務部的調查報告，
    既然如此為何到今天對這部分的事實還不撤回自訴，這才是
    真正的惡意，連這樣的事實都要否認，也難怪人家要質疑其
    操守和專業；(4)廣播電視法第22條所謂的不得評論，他的法
    律效果是國家通訊委員會要不要依據第43條對廣電業者加以
    處罰，因此有無違反廣電法，與自訴事實是否真實無關；(5)
    根據最高法院97年台上字第1677號判決意旨，公共利益與個
    人名譽兩相權衡，個人名譽應有相當程度退讓的必要，且審
    酌卷內所談論之事務，均涉及民眾知的權利及公共利益，本
    諸媒體監督之責，而為適當平衡之報導，並無誹謗之惡意，
    更無誹謗之事實，其餘引用之前的書狀等語。
  (二)被告丙○之辯稱意旨略以：(1)自訴人所提出之自證1至6係公
    器私用，自訴人所提出者為特偵組的辦案資料，不可作為自
    訴人個人興訟的材料，是自證1至6是以違法手段進行側錄、
    監看所產生之譯文，而且是選擇性的譯文；(2)我對丁○○所
    有的批判，均為涉及公共利益及司法公正，可受公評的事項
    ，更有所本，舉例來說，法務部所做的行政調查報告，自訴
    人律師指鹿為馬，將其歪曲成是我評論的依據，其實法務部
    的行政調查報告是經過我提出質疑之後，法務部王部長，才
    指示常務次長吳次長所作的專案調查，其中證明丁○○確實
    有接受扁案涉案關係人蔡竹雄邀宴的魚翅宴，並在98年7月1
    日密赴蔡竹雄辦公室，當然法務部的行政調查，只是冰山一
    角，而自訴人提出之自證4 所指述者，自訴人初否認，並即
    時向法院提告，達到阻止法務部對其作進一步擴大調查的行
    動，並以檢察總長之威勢，用違法證據進行司法訴訟，以恫
    嚇媒體與立委，來遮掩其違法亂紀之行為；(3)自訴人丁○○
    是經過立法院行使同意權成為檢察總長，在同意權行使過程
    中，我就曾揭發丁○○與特種行業的密切關係以及透過蔡竹
    雄等人邀宴來爭取陳水扁提名的過程，也正因為如此，得到
    時任國民黨主席馬英九的支持，要求國民黨團對丁○○全體
    投下反對票，後來因為民進黨與親民黨支持丁○○，丁○○
    才得以出線成為檢察總長，種下往後爭議的開端，我身為立
    法院司法委員會的資深委員，監督丁○○本為我法定的職責
    ，以及選民的付託，更是我必須履踐的社會責任；再者，有
    關丁○○在爭取陳水扁提名其為檢察總長時，蔡竹雄時任臺
    北建商公會理事長，其在馥園及臺北聯誼社等多處，邀宴建
    商請求支持丁○○，並聯名建請陳水扁提名丁○○，早為公
    開的事實，蔡竹雄本人亦不否認，而丁○○也在先否認後承
    認之下，表明其與蔡竹雄之間的密切互動，但丁○○為遮掩
    這些內容被揭露，竟將上述內容提告，並顯示其作賊心虛的
    不堪心態；(4)自訴人丁○○與中信辜家的關係，係我在立法
    院司法委員會向法務部王部長進行質詢，之後在今年5月8日
    我所謂關係的證人委託謝啟大律師向法務部提出檢舉，5 月
    14 日上午9時，謝啟大接受法務部的調查，指出關鍵證人的
    身分，以及其指涉丁○○涉案內容，依照98年8 月11日呈庭
    上刑事答辯狀證一，法務部的公文函之說明內容，可見謝啟
    大律師接受關鍵證人委託向法務部說明的內容，經確認和丙
    ○立委所質疑的內容相同；(5)7月8日聯合報所載，內容係7
    月7 日傍晚聯合報記者林新輝及蘋果日報記者晏明強，在本
    人國會辦公室與檢舉人即VILA鋼琴酒吧的小姐當面進行訪問
    所作的報導，而非本人的轉述，此內容其實在聯合報載中，
    已作詳細的陳述，至於當晚在TVBS「2100全民開講」的說明
    ，是指自訴人丁○○在吉品海鮮餐廳，與蔡竹雄等人進行餐
    宴，之後並有續攤，丁○○不否認其在吉品海鮮餐廳與蔡竹
    雄用餐，與當晚微醺赴宴的事實，卻對VILA鋼琴酒吧小姐向
    兩位記者檢舉的內容，向本人提告，更顯示其中有不可告人
    的內幕，這些內容我向法務部王部長檢舉後，王部長本同意
    進行全面調查，卻因丁○○向法院提起妨害名譽案之自訴策
    略生效，使行政調查全面停擺；(6)丁○○自訴內容，也提到
    縱放黃芳彥之質疑，並提出其所謂的光碟譯文，但自訴人律
    師今日對縱放黃芳彥之事卻未置一詞，是否間接證明丁○○
    確有縱放黃芳彥的存在關係，有深入調查的必要，我本人對
    丁○○的批判質疑監督，均本民意代表之職責，以及長期揭
    發權貴弊案之社會責任，不但所言均為可受公評並涉及公益
    之內容，並所指均有所本，而且亦窮盡所能，透過法務部及
    監察院多方調查，我所指其實只是在調查丁○○相關違法瀆
    職行為的極少一部分，丁○○亦知我長期在調查他的行徑，
    及蒐集他的相關資料，所以不惜利用檢察總長及最高檢察署
    之公器，甚至甘冒違反公務人員行政中立法，以及可能被監
    察院彈劾其公器私用的風險，向法院提出妨害名譽之告訴，
    以司法為工具來遮掩其個人被質疑的行為，莫此為甚等語。
六、經查：
  (一)按憲法第73條規定立法委員在院內所為之言論及表決，對院
    外不負責任，旨在保障立法委員受人民付託之職務地位，並
    避免國家最高立法機關之功能遭致其他國家機關之干擾而受
    影響。為確保立法委員行使職權無所瞻顧，此項言論免責權
    之保障範圍，應作最大程度之界定，舉凡在院會或委員會之
    發言、質詢、提案、表決以及與此直接相關之附隨行為，如
    院內黨團協商、公聽會之發言等均屬應予保障之事項。惟查
    ，被告丙○立法委員於上開政論性節目發表之言論，並非在
    立法院內所為之言論及表決，且與立法委員行使職權無關，
    應為司法機關審判之範圍，合先敘明。
  (二)被告二人於上揭時、地，於TVBS「2100全民開講」節目中，
    發表自訴人於自訴狀及追加自訴狀所指述之言論，亦為被告
    二人所是認，且被告丙○亦不否認有發表聯合報98年7月10
    日星期五A4版之言論，並有如後附件一刑事自訴狀所檢附之
    自證1至自證3、附件三刑事追加自訴狀所檢附之自證4 至自
    證7 （見臺灣臺北地方法院98年度自字第60號編號A1，以下
    簡稱A1卷，第14至37頁、第69至76頁），與附件四刑事自訴
    補充理由狀(二)所檢附之自證7之1至自證7之6、自證8 ，及附
    件五刑事自訴補充理由狀(三)所檢附之自證9 至自證10、附件
    六刑事自訴補充理由狀(四)所檢附之自證11之證據（見臺灣臺
    北地方法院98年度自字第60號編號A2，以下簡稱A2卷，第69
    至76頁、第123頁、第133至135頁、第143頁）、國家通訊傳
    播委員會98年10月14日函及其檢附本案98年5月6日、7 日及
    同年7月3日、8日、10日「TVBS 2100全民開講」節目側錄光
    碟及其密封袋（見同上A2卷第84至84.2頁）、法務部98年10
    月30日函及其檢附「陳檢察總長聰明赴新同樂餐廳參與飲宴
    等案」之書面調查報告（見同上A2卷第95至111 頁）、自訴
    人提出之上開相關光碟整體內容譯文等附卷可稽（見同上A2
    卷，第177至262頁、第267至319頁），是被告二人確有陳述
    發表自訴人上開指摘之言語內容行為無訛，至為灼然。
  (三)惟本件審究關鍵：是被告乙○、丙○等二人有無誹謗故意，
    及被告二人上開行為是否足以毀損自訴人丁○○之名譽，玆
    分述如下：
  1.按司法院大法官會議釋字第509 號解釋文：「言論自由為人
    民之基本權利，憲法第十一條有明文保障，國家應給予最大
    限度之維護，俾其實現自我、溝通意見、追求真理及監督各
    種政治或社會活動之功能得以發揮。惟為兼顧對個人名譽、
    隱私及公共利益之保護，法律尚非不得對言論自由依其傳播
    方式為合理之限制。刑法第三百十條第一項及第二項誹謗罪
    即係保護個人法益而設，為防止妨礙他人之自由權利所必要
    ，符合憲法第二十三條規定之意旨。至刑法同條第三項前段
    以對誹謗之事，能證明其為真實者不罰，係針對言論內容與
    事實相符者之保障，並藉以限定刑罰權之範圍，非謂指摘或
    傳述誹謗事項之行為人，必須自行證明其言論內容確屬真實
    ，始能免於刑責。惟行為人雖不能證明言論內容為真實，但
    依其所提證據資料，認為行為人有相當理由確信其為真實者
    ，即不能以誹謗罪之刑責相繩，亦不得以此項規定而免除檢
    察官或自訴人於訴訟程序中，依法應負行為人故意毀損他人
    名譽之舉證責任，或法院發現其為真實之義務。就此而言，
    刑法第三百十條第三項與憲法保障言論自由之旨趣並無牴觸
    。」是該號解釋對於刑法第310條第3項意旨，僅在減輕被告
    證明其言論為真實之舉證責任，但被告仍須提出證據，證明
    有理由確信其所為言論為真實，否則仍構成誹謗罪。換言之
    ，行為人就其發表之言論所憑之證據資料，至少應有相當理
    由確信其為真實，且應提出證據資料說明依何理由確信所發
    表言論內容為真實，而非空言其發表之言論有所依據，否則
    仍有可能構成誹謗罪。倘無相當理由確信為真實，只憑主觀
    判斷而杜撰或誇大事實，其甚或以情緒化等貶抑言語在公共
    場合為不實之陳述，而達於以言詞誹謗他人名譽之程度，自
    非不得律以誹謗罪責。故本件被告二人是否具誹謗罪之故意
    部分，既經認定被告二人具有自訴人所指之公開言論以及行
    為，即應由被告二人舉證其真實性或至少舉證「被告有相當
    理由確信為真實」，亦即被告二人所發表之言論有何依據可
    使被告二人為合理之推論，方可認被告二人未具該「誹謗之
    故意」。
  2.查，有關「和辜家往來密切涉入辜家弊案偵辦疑雲」之部分
    （即詳如後附件一刑事自訴狀所檢附之自證1至自證2），被
    告二人上開言論是否具備「誹謗故意」，有無盡調查能事？
    依自訴人指稱被告二人於該節目中曾說自訴人有自訴狀中（
    即上開自證1、2）所指述之上開言論云云。惟依據本院同上
    A1卷第87頁法務部98年5月22日法檢字第0980802020 號函之
    說明欄二載示：『謝啟大女士98年5月8日致部長函稱丙○委
    員請求調查事項，其參與部分事項，願配合調查，協助釐清
    乙案，經本部承辦人員於98年5月14日上午9時許，與謝女士
    聯繫，據告知其上揭函所稱「丙○委員請求調查事項」，經
    確認與邱立法委員毅於98年5月7日立法院第7屆第3會期司法
    及法制委員會第19次全體委員會質詢之上開事項有關』等語
    明確，並有該函附卷可證（見同上A1卷第87頁）。復酌，上
    開法務部函之載示內容，顯見特偵組於偵查中案件及其傳喚
    對象、程序進行等確實情況，係屬偵查不公開之事項，任何
    無關之人均無從窺知；再者，上開「和辜家往來密切涉入辜
    家弊案偵辦疑雲」部分之質疑，除被告丙○有質疑外，尚有
    第三人即謝啟大女士亦提出相同之質疑，是被告丙○據此在
    「TVBS  2100全民開講」節目中，以口頭發表自訴人和辜家
    往來密切之言論等情，自屬有據，實難認係被告憑空杜撰或
    出於惡意誹謗。況且上開「和辜家往來密切涉入辜家弊案偵
    辦疑雲」部分亦涉及監督各種社會活動及公共利益之保護，
    藉此增加一般民眾對於公共事務之瞭解程度，而被告乙○於
    詳如後附表一所示時間、談話內容之言論，核與本院綜觀自
    訴人所提供上開光碟整體內容譯文之情節相符，是被告乙○
    係順應被告丙○所提出之見解後，再尾隨提出自身主觀之認
    知，為節目投下深度討論之震撼彈，引出令人玩味之話題，
    縱嫌聳動或誇張，然其目的不外係為喚起一般民眾注意，藉
    此增加一般民眾對於公共事務之瞭解程度，是被告二人就該
    等公共事務，對於具體事實有合理之懷疑或推理，而依其個
    人主觀之價值判斷，公平合理提出主觀之評論意見，且非以
    損害他人名譽為唯一之目的者，不問其評論之事實是否真實
    ，應可推定表意人係出於善意，俾避免人民因恐有侵害名譽
    之虞，無法暢所欲言或提供一般民眾亟欲瞭解或參與之相關
    資訊，難收發揮監督公眾人物之效。是被告二人上開言論雖
    不能完全證明言論內容為真實，但就其所言內容，已能提出
    相當之依據，顯可認行為人並非憑空杜撰或假借言論自由之
    名，惡意行誹謗之實者，職是，被告二人所辯此部分實無誹
    謗故意，及已盡調查能事等語，應堪採信。
  3.有關「建商蔡竹雄等團體聚餐宴請籲請陳水扁提名丁○○當
    檢察總長」之部分（即如後附件一刑事自訴狀所檢附之自證
    3 、附件三刑事追加自訴狀所檢附之自證4至自證7，見同上
    A1卷，第36至37頁、第69至76頁），被告二人上開言論是否
    具備「誹謗故意」，有無盡調查能事？
    本院依職權調取上開行政調查報告即法務部98年10月30日函
    及其檢附「陳檢察總長聰明赴新同樂餐廳參與飲宴等案」之
    書面調查報告（見同上A2卷第95至111 頁）陸、結論欄內載
    示：『陳總長曾於97年2 月14日接受蔡添壽之邀請出席「新
    同樂餐廳」與建商、政治評論者之餐宴，其自承目的係為與
    政治評論者修好，復無證據證明出席者有訴訟當事人，或曾
    談論任何具體個案，難謂係參與不當飲宴。惟其於立法院答
    復立法委員質詢時，未據實陳述，招致不尊重立法院之物議
    及引發外界不當之聯想，應公開對外道歉。』等語綦詳（見
    同上A2卷第111 頁），核與被告丙○之供述情節相符（見同
    上A2卷第54至55頁），並有法務部98年10月30日法檢字第09
    80044472號檢送之「陳檢察總長聰明赴新同樂餐廳參與飲宴
    等案」進行之調查報告、法務部98年8 月11日新聞稿附卷足
    憑（見A2卷第73頁、第95至111 頁），是自訴人先前於立法
    院接受立法委員質詢時，並未據實陳述，招致不尊重立法院
    之物議及引發外界不當之聯想，因此，被告有相當理由確信
    之前提基礎存在，即主觀上應有確信「所指摘或傳述之事為
    真實」之認識，並非僅憑一己之見逕予杜撰、揣測、誇大，
    甚或以情緒化之謾罵字眼，職是，對於檢察總長上開赴新同
    樂餐廳參與飲宴可受公評之事項發表意見，在民主多元社會
    各種價值判斷皆應容許，不應有何者正確或何者錯誤而運用
    公權力加以鼓勵或禁制之現象，僅能經由言論之自由市場機
    制，使真理愈辯愈明而達去蕪存菁之效果，俾便教育國人知
    悉「誠信」、「誠實」是最佳的立身處世之以身作則楷模。
    復酌，96年1 月間許，係自訴人為爭取檢察總長提名之時間
    ，媒體陸續均有相關報導指出自訴人有關說、拉票之行為，
    亦有96年1月16日聯合報A2版報導資料、96年1月17日中國時
    報A5版報導資料、立法院新聞知識管理系統：中央社96 年1
    月17日報導資料等在卷為憑（見A1卷第89至91頁）；再者，
    本案關係第三人蔡竹雄係擔任臺北市建築開發商業同業公會
    理事長之身份，並擔任臺北市建築開發商業同業公會理事長
    網路新聞資料等附卷足參（見A1卷第88頁），是自訴人與蔡
    竹雄係公眾人物無訛，其一舉一動為全民所關注之焦點，是
    其名譽權之保障與非公眾人物之常人相較，當受較嚴格之限
    制，應堪認定。
  4.復查，被告丙○於98年7月3日「TVBS 2100 全民開講」發表
    有關上開言論，之後，亦有相關報導指出「丁○○在新同樂
    與名嘴吃過魚翅的報導，先是否認，後來表示可能去過，說
    法含糊」、「丁○○說法變變變」，並有98年7月8日聯合晚
    報A7版報導資料、98年7月9日蘋果日報A2版報導新聞附卷可
    參（見A1卷第92至93頁）。因此被告丙○於上開節目中所具
    體指摘之上開事項，應有相當理由確信之前提基礎存在，並
    非僅憑一己之見逕予杜撰，是自訴人前後說法不一，已足以
    引人臆測，遭人構陷，被告主觀上有相當理由確信其所述內
    容為真實，要非毫無憑據，或無中生有之憑空捏造而來；再
    者，法務部調查報告指出自訴人97年6 月19日坦承前往新同
    樂餐廳餐敘、98年7 月23日始坦承有前往蔡竹雄辦公室與蔡
    竹雄見面，亦足徵被告丙○所述之前提基礎係屬有所根據，
    顯可認行為人並非憑空杜撰或假借言論自由之名而惡意行誹
    謗之實者，因此，被告所辯實無誹謗之故意及已盡調查能事
    等語，應屬可採。
  5.又被告乙○身為節目主持人，其主要扮演之角色為將節目氣
    氛營造成高潮迭起，藉以提高節目收視率，況「TVBS 2100
    全民開講」主要是以特別來賓作為發言主角，主持人即被告
    乙○除了配合特別來賓之言論，針對特別人賓之發言重新架
    構、統整、覆誦使一般民眾明瞭現時特別來賓討論之主題為
    何，並未脫離特別來賓之發言內容，並立於一般民眾欲知真
    相之角度，提出疑問外，另依據自身所屬電視台查證結果發
    表言論，此觀如後附表二所述之時間、談話內容、發言依序
    為被告丙○、特別來李勝峰、主持人即被告乙○之發言內容
    可知，被告乙○身為主持人其目的亦有喚起一般民眾注意，
    藉此增加一般民眾對於公共事務之瞭解程度，難免所使用之
    言詞有聳動、誇張，並兼之有收視率之壓力，然其基礎事實
    存在之前提下，被告對於公眾人物或所涉公眾事務，以善意
    發表言論，或對於可受公評之事為適當之評論，或行為人雖
    不能完全證明言論內容為真實，但就其所言內容，已能提出
    相當之依據，顯可認行為人並非憑空杜撰或假借言論自由之
    名而惡意行誹謗之實者，因此，被告所辯實無誹謗之故意及
    已盡調查能事等語，應屬可採。
  6.又查，被告二人上開行為是否足毀損自訴人丁○○之名譽？
    經查，自訴人丁○○係現任檢察總長，其一舉一動為全民所
    關注之焦點，亦係公眾人物，是其名譽權之保障與非公眾人
    物之常人相較，當受較嚴格之限制；再者，被告二人所指自
    訴人與辜家關係良好、蔡竹雄宴請團體目的為幫自訴人拉票
    等事實，攸關我國司法公信力、公務員清廉形象，甚至涉及
    前任總統陳水扁涉及貪瀆弊案之重要議題，亦屬公共事務之
    一，應屬可受公評之事。因此，任何人在傳述發表與公共、
    公益事務相關之言論時，若要求行為人必須確認所發表資訊
    的真實性，其可能必須付出過高的成本，或因為這項要求而
    畏於發表言論，產生所謂的「寒蟬效果」（chilling eff-e
    ct）。無論何種情形，均嚴重影響自由言論所能發揮之功能
    ，違背了憲法保障言論自由之意旨，恐將有害於現代社會的
    資訊流通，從而，對於所謂「能證明為真實」其證明強度不
    必至於客觀的真實，只要行為人並非故意捏造虛偽事實，或
    並非因重大的過失或輕率而致其所陳述與事實不符，皆應將
    之排除於刑法第310 條之處罰範圍外，爰認行為人不負相關
    刑責。是被告丙○除為現任立法委員外，亦為政論節目之常
    客，而被告乙○則為政論節目之主持人，於節目中所為與公
    眾事務相關之陳述，為達吸引觀眾注目之目的，難免會有誇
    大，惟其二人對於所為之陳述已有合理根據之基礎事實存在
    之前提下，依其個人主觀之價值判斷，公平合理提出主觀之
    評論意見，並提出相關質疑，已如前述，並非以損害他人名
    譽為主要目的之陳述乃出於善意，並對可受公評之事為合理
    評論，以期發揮監督公眾人物、公共、公益事務相關之目的
    ，是被告丙○、乙○上開行為並不足以毀損公眾人物自訴人
    丁○○之名譽，應堪認定。
  7.末查，本件如後附件一刑事自訴狀所檢附之自證1至自證3、
    附件三刑事追加自訴狀所檢附之自證4至自證7，與附件四刑
    事自訴補充理由狀(二)所檢附之自證7之1至自證7之6、自證8
    ，及附件五刑事自訴補充理由狀(三)所檢附之自證9至自證10
    、附件六刑事自訴補充理由狀(四)所檢附之自證11之證據詳如
    後備註欄：註1 所示內容出處，核與被告丙○、乙○於詳如
    後附表一、附表二所示之時間、談話內容，發表順序，及對
    照自訴人及其代理人提出之上開國家通訊傳播委員會函及其
    檢附相關光碟整體內容譯文（見同上A2卷，第177至262頁、
    第267至319頁）等全部情節綜合以觀，是被告乙○、丙○於
    詳如後附表一、附表二所示言論內容係針對公眾人物所為之
    陳述已有合理根據之基礎事實存在之前提下，依其個人主觀
    之價值判斷，公平合理提出主觀之評論意見，並提出相關質
    疑，藉此增加一般民眾對於公共事務之瞭解程度，並監督公
    眾人物之「誠信」、「誠實」可信度，維護國人不被公眾人
    物一而再之欺騙，教育國人以理智思考，言之有據，切勿信
    口開河，公眾人物倘一騙再騙，終將被人看穿而自取其辱，
    洵堪認定。
  (四)綜上，被告乙○、丙○所辯渠無誹謗之故意，且已盡調查能
    事，而其節目中所為與公眾事務相關之陳述，為達吸引觀眾
    注目之目的，難免會有誇大，惟其對於所為之陳述已有合理
    根據之基礎事實存在之前提下，依其個人主觀之價值判斷，
    公平合理提出主觀之評論意見，且非以損害他人名譽為唯一
    之目的者，不問其評論之事實是否真實，應可認定被告乙○
    、丙○所辯係出於善意，並無誹謗之故意，且已盡調查能事
    等語，洵堪可採。再者，其二人對可受公評之事為合理評論
    ，以期發揮監督公眾人物、公共、公益事務相關之目的，進
    而促進民主多元化監督公眾人物及社會健全發展，縱用字遣
    詞稍嫌誇大，仍未逾越合理評論之範圍，應受憲法之保障，
    俾以維護言論自由，爰揆諸上揭規定及說明，尚難僅以自訴
    人片面之指訴遽以妨害名譽之罪名相繩，是被告二人妨害名
    譽犯行，尚屬不能證明。此外，復查無其他積極證據足資證
    明被告二人確有上揭犯行，自應為其二人無罪之諭知。
七、至於被告二人主張自訴人以非法手段公器私用，取得源自「
    特偵組電子媒體重大輿論紀錄表」之自訴證據詳如後附件一
    至六所示云云。惟查，「TVBS 2100 全民開講」節目係全國
    性之公開、可供任何人觀覽、錄影之電視節目，且本院依職
    權向國家通訊傳播委員會調取詳如後附件一至六所示「TVBS
    2100全民開講」節目錄影光碟（見A2卷第48至49頁），核與
    上開「特偵組電子媒體重大輿論紀錄表」內容相符，並未有
    拼湊之情形，且「特偵組電子媒體重大輿論紀錄表」所製作
    之內容係「TVBS 2100 全民開講」節目之直接播送於全國而
    錄影存檔，應屬公開播送之節目，任何人均可側錄，並無取
    得違法之非法手段情事，併此敘明。
據上論斷，應依刑事訴訟法第343條、第301條第1 項，判決如主
文。
中    華    民    國    98    年    12    月    18    日
                    刑事第十九庭法  官  施添寶
以上正本證明與原本無異。
如不服本判決應於收受本判決後10日內向本院提出上訴書狀，並
應敘述具體理由，如未敘述上訴理由者，應於上訴期間屆滿後20
日內補提理由書狀於本院（均須按他造當事人之人數附繕本）「
切勿逕送上級法院」。告訴人或被害人如對於本判決不服者，應
具備理由請求檢察官上訴，其上訴期間之計算係以檢察官收受判
決正本之日期為準。
                                書記官  陳弘文
中    華    民    國    98    年    12    月    25    日
附件一至附件六影本各１件如下：
附件一刑事自訴狀
附件二刑事自訴補充理由狀
附件三刑事追加自訴狀
附件四刑事自訴補充理由狀(二)
附件五刑事自訴補充理由狀(三)
附件六刑事自訴補充理由狀(四)
附表一：
┌────┬───────────────────────────────┐
│時間    │言詞內容                                                      │
├────┼───────────────────────────────┤
│98年5月6│乙○：不是，這個丁○○最高檢察總長在過去牽涉到黃芳彥縱放的問題│
│日      │      啊，跟今天丙○委員比出來說，這樣的如果說這是有事實，這馬│
│        │      上可以查的出來。（A2卷，p198）                          │
│        │丙○：中信辜家入主發涉及九大弊案，為什麼不辦? 不就是丁○○押著│
│        │      嗎?（A2卷，p199）                                       │
│        │乙○：我、馬上、馬上就讓這個丙○委員跟所有的社會大眾做他第三個│
│        │      例證，誰在通風報信? 如果丙○委員今天所指證的，丙○為遠所│
│        │      指證的到最後，實際上是非常嚴重的，接下來是，拿人的手軟、│
│        │      吃人的嘴軟，陳總長有沒有任何、有沒有任何被財團、受制於財│
│        │      團的狀況?立刻回來。（A2卷，p199）                       │
│        │乙○：乙○：各位觀眾朋友，如果剛才聽到丙○委員所舉發，到目前為│
│        │      止，假設丙○委員所剛才所提出來這些例證屬實的話，丁○○，│
│        │      最高檢察署總長本身也應該是不是要被接受調查?邱委員。     │
│        │      （A2卷，p199-200）                                      │
│        │丙○：我請問，是誰在包庇辜仲諒? 誰在事前跟辜濂松已經談好交易條│
│        │      件?1 億元交保! 沒有限制出境! 然後搜索之前是誰在做通風報 │
│        │      信的? 是哪一位? 丁○○，你跟辜家長期的關係如此之良好，你│
│        │      再這樣的一個包庇案子裡面，你扮演了什麼樣的關鍵角色?     │
│        │      （A2卷，p200）                                          │
│        │乙○：這就是丙○委員今天最嚴重指控是，丁○○，最高檢察總長，有│
│        │      沒有受到這些財團的控制?（A2卷，p201）                   │
│        │乙○：然丙○委員已經指出來，這已經涉及到丁○○最高檢察總長不是│
│        │      跟那個黃芳彥相關聯的喔。這是完全有具體事證的喔，那丁○○│
│        │      最高檢察總長現在目前也是不是應該要接受調查了? 這、這才是│
│        │      我們現在談的這個重點哪。（A2卷，p202）                  │
│        │丙○：其實關鍵證人已經說得很清楚，你丁○○跟辜家之間的關係，長│
│        │      期以來，不是只有精神上的神交，我說的很清楚，不是精神上的│
│        │      神交，是雙方之間有物質上的往來。更嚴重了喔，我講得很白了│
│        │      。（A2卷，p204）                                        │
│        │乙○：邱委員這一句話更嚴重了喔。今天這個問題，已經不是丁○○最│
│        │      高檢察總長說我不理睬就可以了，這已經牽涉到它不只是他個人│
│        │      ，而是牽涉到它所有代表的單位，整個權中華民國檢察官的一個│
│        │      公信力還能不能存在的。所以這個丁○○可以不理，但是法務部│
│        │      部長不能不理，最、呃，我們的總統也不能不理這一件事情，要│
│        │      不然就趕快還丁○○的公道了，是不是? （A2卷，p204）      │
├────┼───────────────────────────────┤
│98年5月7│丙○：... 我現在接著要提出來具體的，今年的三月，在最高檢察署貴│
│日      │      陽街的辦公室，有沒有兩位檢察官，特偵組的檢察官，約訊一位│
│        │      關鍵的證人，這位關鍵的證人除了提供相關的資料以外，他當時│
│        │      也提出了許多的質疑，而向承辦的檢察官提出了檢舉，而對象指│
│        │      丁○○，他提到辜仲諒本來在甲○有六個被告的弊案，但是後來│
│        │      在丁○○的主導下，這六個弊案被轉移到特偵組，結果到現在我│
│        │      們發現，辜仲諒這六個弊案已經消失無蹤了，辜仲諒變成受害者│
│        │      。... 現在辜仲諒變成受害者，變成無罪之身的受害者。... 再│
│        │      加上他更具體的指出來，辜家與丁○○之間，長期的互動密切，│
│        │      我昨天特別提到，不是只有精神上的交往，還涉及到物質上的交│
│        │      往，有沒有在海外，透過人頭帳戶，所進行的金錢交易。      │
│        │      （A2卷，p286）                                          │
│        │乙○：丙○委員，你到目前為止所提出來的這些，基本上是一個證據，│
│        │      重點是你沒有看到任何證據，可是你指出來說有... 在什麼時候│
│        │      ，今年有...有兩位什麼檢察官，特偵組的。（A2卷，p286）   │
│        │丙○：今年的3月2號，特偵組的兩位檢察官。（A2卷，p286）        │
│        │乙○：有人向特偵組這兩位檢察官，這基本上是一件事情，這件事情應│
│        │      該可以查得出來，如果有這個事情向兩個特偵組檢察官指出來說│
│        │      ，陳總長是不是受賄，受不受賄，這證據調查是一回事...。   │
│        │      （A2卷，p286）                                          │
└────┴───────────────────────────────┘
附表二：
┌────┬───────────────────────────────┐
│時間    │言詞內容                                                      │
├────┼───────────────────────────────┤
│98年7月3│丙○：當然不了，我在這裡列出三件事情，給大家都知道為什麼丁○○│
│日      │      要急著跟蔡竹雄要去做串供。第一件事，是丁○○承認，在立法│
│        │      院承認的，他坦承他曾經跟蔡竹雄等建商在台北聯誼社飲宴，這│
│        │      個是丁○○承認了。第二件事，是先否認，後改口承認的，是在│
│        │      蔡竹雄的電召之下到新同樂，參加了魚翅宴。這是先否認，改口│
│        │      接著承認。第三個，這是我今天要說的，蔡竹雄、林育齡 (譯音│
│        │       )的建商有沒有在馥園餐廳邀宴了，以台北市建築商公會理事長│
│        │      的名義，邀宴了將近20位的建商替丁○○爭取總長的提名，募款│
│        │      相挺 (乙○：這是已經被提名還是還沒有……?) 還沒有被提名 │
│        │      之前 (乙○：是還沒被提名之前)還沒有被提名之前，就已經在 │
│        │      馥園有將近20個建商出席，丁○○本人也出席，在馥園餐廳，馥│
│        │      園餐廳最貴的魚翅宴，但是不重要。(乙○：魚翅宴不重要)魚翅│
│        │      宴不重要，重要的是那一場餐會，是不是蔡竹雄、林育齡出面幫│
│        │      丁○○向建商募款要支持丁○○爭取總長提名，而以後蔡竹雄也│
│        │      不斷的在立法院向相關的立委，希望他們支持丁○○的同意權。│
│        │      有沒有這件事情，法務部裡要不要調查清楚，三件事，丁○○跟│
│        │      蔡竹雄之間的關係非同爾……（A2卷，p215）                │
│        │標題：7/1中午總長直奔建商?談啥?民眾踢爆!                      │
│        │李勝峰：我們也想做好人耶，這在台灣這個社會裡面阿如果認識一些這│
│        │        些人，多好耶幹嘛得罪人啊! 在這個緊要的關頭講幾句好聽的│
│        │        話，多爽阿! 開玩笑嘛，我們發現更可怕的，這個部長到底是│
│        │        不是她在做啊! 是不是還是看不見的黑手在玩弄整個法務部，│
│        │        就好像日本電影演的一樣，在一個部會裡面還一個特別辦公室│
│        │        ，這他們才是真正的部長啊! 是不是這樣子，我們來看看，這│
│        │        個事情發生了，法務部不說話，不說一句話。然後咧行政院，│
│        │        沒事、沒事，好像都沒事一樣，沒有人表態，今天沒有一個人│
│        │        表態。這個事情好像是沒事一樣，所以讓所有人可以繼續裝孬│
│        │        ，裝孬來度過。今天我們來講啊，這些人要把辭職放在部長的│
│        │        辦公桌上，部長要把辭職放在院長的辦公桌上。好像都沒有看│
│        │        到，沒事，只有2100覺得重要，大家認為沒甚麼，這沒甚麼嘛│
│        │        ，寫錯而已嗎，這哪有甚麼。(乙○：高官講撐個三天事情就 │
│        │        解決了)沒有、沒有、沒有，裝孬就沒事了嘛，但是請各位不 │
│        │        要忘記，這已經造成了甚麼情況。我們說從昨天以前所有的報│
│        │        告都不可信，我們要重查，揮文馬上問一句話，把大家就問死│
│        │        了，誰查，行政院能查嘛，54國家不是崩了嘛。這難道不是重│
│        │        要的案子嘛，難道不是重要的事情嗎? 我相信，不好的隊伍只│
│        │        要好的指揮官一樣是有作戰力的，同樣的道理，誰查? 至少要│
│        │        有一個像樣的，讓我們相信的人，來當個部長讓我們看嘛? 部│
│        │        長沒事，院長沒事，然後大家繼續裝孬。（A2卷，p217-218）│
│        │乙○：我相信整個司法體系，檢調體系裏面，絕大多數都還有熱血，絕│
│        │      大多數都還有良心、良知。我相信，如果讓他們有一個真正的機│
│        │      會，讓他們曉得這社會的共識，讓社會的這種強烈的意願台灣真│
│        │      的是容易往前邁進的，這接下來我們要讓觀眾朋友看一下社會大│
│        │      眾，我們可以注意到社會大眾是有這種共識喔。社會大眾有這種│
│        │      強烈的熱忱耶。我們在禮拜三7/1號中午的時候，我們製作單位 │
│        │      ，就突然接到一個不認識的民眾打電話來，說丁○○到了一個甚│
│        │      麼，一個、一個大樓，到了這個大樓，到了這個大樓去見誰，去│
│        │      見一位建築商的負責人，這個建築商的負責人就是剛才剛好這個│
│        │      ，丙○委員剛才所指出來的蔡竹雄先生。這個見蔡竹雄先生，蔡│
│        │      竹雄先生沒甚麼問題啊，可是你是個檢察總長耶，剛才丙○委員│
│        │      提出來在這過去將近這一兩個禮拜斷斷續續都提出來。你檢察總│
│        │      長，當初這蔡竹雄先生的，不論是這個寶徠或摘星園，那麼總長│
│        │      的只要花五分鐘的時間，請教他一下，吳淑珍到底是租的還是買│
│        │      的，就可以解決。但是整整拖了兩百多天啊，讓特偵組全部疲於│
│        │      奔命，拖了兩百多天。這個陳總長不該自我做給社會大眾一個交│
│        │      代嗎? 這個沒交代，但是我們剛剛講說這個社會大眾是真的還有│
│        │      期待的，社會大眾就檢舉了。在中午的時候說，檢察總長丁○○│
│        │      在7/1號中午12點鐘，一個人匆忙進入家美大樓。丁○○到28樓 │
│        │      找蔡竹雄先生，大約12點35分左右離開家美大樓。這民眾的檢舉│
│        │      啊，我們起先也搞不清楚為什麼製作單位，請我們的攝影記者去│
│        │      ，就拍了這棟大樓。然後我們也查證，的確是有這個建築公司在│
│        │      裡面，28樓大概也是一個辦公室，那有沒有丁○○在，我們還查│
│        │      證了旁邊周邊的一些人，也都舉證歷歷。那為了這個樣子我們還│
│        │      是不敢相信，這是丁○○民眾的檢舉，12點鐘進入了這個家美大│
│        │      樓，那麼然後到了28樓，然後丁○○先生在12點35分離開。所以│
│        │      我們今天要請教這個檢察總長，因為我們在過去這幾天一直請教│
│        │      檢察總長到底他去了沒有，檢察總長沒有回應，今天我們剛好問│
│        │      到了辦公室，辦公室人員說總長的辦公室人員說總長那天中午並│
│        │      沒有其他行程總長12點多離開辦公室後應該是去趕飛機，三點鐘│
│        │      在外島有個主持監交。這可能真的不知道，那總長的貼身人員也│
│        │      說總長那邊的行程上午都待在辦公室裡沒出去過，下午就出差到│
│        │      金門去了。據我所知，總長中午應該是沒有到忠孝東路那一帶去│
│        │      的，對這點我不知道也不太清楚。這是在忠孝東路五段的一個地│
│        │      方，所以這是我們來自於，總長沒有回應，這是總長辦公室的一│
│        │      個回應，但是我們今天還是查證，家美建設。家美建設的一個幕│
│        │      僚說，我們問當時總長7/1號中午是不是去了家美建設，他們的 │
│        │      幕僚說，當時總長的確有到家美建設這邊來，但是總長只是因為│
│        │      對於最近的紛擾感到不好意思，當時不過是好朋友的聚餐，總長│
│        │      依邀前往，但現在對於彼此都造成很大的困擾。所以總長當天待│
│        │      不到半小時就離開了，這是我們社會大眾，我們強調這一點，我│
│        │      們社會裏面是每一位民眾還是有高度的熱忱耶。就是希望能讓事│
│        │      實真相能夠呈現，不希望看到一個國家的公屬單位，居然可以用│
│        │      公然造謊耶，造假耶。然後現在至少，這件事情沒甚麼大不了的│
│        │      ，建商也甚麼大不了的，總長我去看一個建商，只不過是剛好。│
│        │      （A2卷，p218-219）                                      │
└────┴───────────────────────────────┘
備註欄：
註1：「X」表示未涉及自訴及追加自訴所指述之涉嫌誹謗言論。
┌──┬─────────┬─────────┬──────┬──────┐
│編號│自訴人提供之證據名│證據所在卷頁      │丙○涉嫌誹謗│乙○涉嫌誹謗│
│    │稱                │                  │內容所在卷頁│內容所在卷頁│
│    │                  │                  │（畫黃線處）│（畫紅線處）│
├──┼─────────┼─────────┼──────┼──────┤
│自證│民國98年5月6日晚間│A1卷，第14-29頁   │A1卷，第20、│A1卷，第19-2│
│1   │9時許起「2100全民 │                  │22-23、27-28│2、24-25頁  │
│    │開講」談話性節目之│                  │頁          │            │
│    │特偵組電子媒體重大│                  │            │            │
│    │輿情紀錄表之結譯文│                  │            │            │
├──┼─────────┼─────────┼──────┼──────┤
│自證│民國98年5月7日晚間│A1卷，第30-35頁   │A1卷，第31-3│A1卷，第32、│
│2   │9時許起「2100全民 │                  │2頁         │34頁        │
│    │開講」談話性節目之│                  │            │            │
│    │特偵組電子媒體重大│                  │            │            │
│    │輿情紀錄表之結譯文│                  │            │            │
├──┼─────────┼─────────┼──────┼──────┤
│自證│民國98年7月3日晚間│A1卷，第36-37頁   │A1卷，第36頁│X           │
│3   │9時許起「2100全民 │                  │            │            │
│    │開講」談話性節目之│                  │            │            │
│    │特偵組電子媒體重大│                  │            │            │
│    │輿情紀錄表之結譯文│                  │            │            │
├──┼─────────┼─────────┼──────┼──────┤
│自證│民國98年7月3日晚間│A1卷，第69-70頁   │X           │A1卷，第69頁│
│4   │9時許起「2100全民 │                  │            │            │
│︻  │開講」談話性節目之│                  │            │            │
│追  │特偵組電子媒體重大│                  │            │            │
│加  │輿情紀錄表之結譯文│                  │            │            │
│︼  │                  │                  │            │            │
├──┼─────────┼─────────┼──────┼──────┤
│自證│民國98年7月8日晚間│A1卷，第71-72頁   │A1卷，第71頁│X           │
│5   │9時許起「2100全民 │                  │            │            │
│︻  │開講」談話性節目之│                  │            │            │
│追  │特偵組電子媒體重大│                  │            │            │
│加  │輿情紀錄表之結譯文│                  │            │            │
│︼  │                  │                  │            │            │
├──┼─────────┼─────────┼──────┼──────┤
│自證│民國98年7月10日晚 │A1卷，第73-74頁   │A1卷，第73-7│X           │
│6   │間9時許起「2100全 │                  │4頁         │            │
│︻  │民開講」談話性節目│                  │            │            │
│追  │之特偵組電子媒體重│                  │            │            │
│加  │大輿情紀錄表之結譯│                  │            │            │
│︼  │文                │                  │            │            │
├──┼─────────┼─────────┼──────┼──────┤
│自證│聯合報98年7月10日 │A1卷，第75-76頁   │全部報導內容│X           │
│7   │星期五A4版        │A2卷，第80頁      │            │            │
│︻  │                  │                  │            │            │
│追  │                  │                  │            │            │
│︼  │                  │                  │            │            │
├──┼─────────┼─────────┼──────┼──────┤ │加  │                  │                  │            │            │
│自證│最高法院檢察署新聞│A2卷，第123頁     │X           │X           │
│8   │稿98.5.7影本      │                  │            │            │
├──┼─────────┼─────────┼──────┼──────┤
│自證│最高法院檢察署新聞│A2卷，第133-134頁 │X           │X           │
│9   │稿98.7.8影本      │                  │            │            │
├──┼─────────┼─────────┼──────┼──────┤
│自證│最高法院檢察署新聞│A2卷，第135頁     │X           │X           │
│10  │稿98.7.9影本      │                  │            │            │
├──┼─────────┼─────────┼──────┼──────┤
│自證│最高法院檢察署新聞│A2卷，第143-144頁 │X           │X           │
│11  │稿98.7.10影本     │                  │            │            │
├──┼─────────┼─────────┼──────┼──────┤
│自證│檢察、警察暨調查機│A2卷，第172-173頁 │X           │X           │
│12  │關偵查刑事案件新聞│                  │            │            │
│    │處理注意要點影本  │                  │            │            │
├──┼─────────┼─────────┼──────┼──────┤
│自證│民國98年5月6日晚間│A2卷，第177-205頁 │A2卷，第198-│A2卷，第198-│
│13  │9時許起「2100全民 │                  │200-203頁   │199、201-202│
│(一)  │開講」談話性節目之│                  │            │頁          │
│    │整體內容譯文      │                  │            │            │
├──┼─────────┼─────────┼──────┼──────┤
│自證│民國98年7月3日晚間│A2卷，第206-222頁 │A2卷，第215 │A2卷，第217-│
│13  │10時許起「2100全民│                  │頁          │218頁       │
│(二)  │開講」談話性節目之│                  │            │            │
│    │整體內容譯文      │                  │            │            │
├──┼─────────┼─────────┼──────┼──────┤
│自證│民國98年7月8日晚間│A2卷，第223-237頁 │X           │X           │
│13  │9時許起「2100全民 │                  │            │            │
│(三)  │開講」談話性節目之│                  │            │            │
│    │主題一、二內容譯文│                  │            │            │
├──┼─────────┼─────────┼──────┼──────┤
│自證│民國98年7月10日晚 │A2卷，第238-262頁 │X           │A2卷，第259-│
│13  │間9時許起「2100全 │                  │            │260頁       │
│(四)  │民開講」談話性節目│                  │            │            │
│    │之整體內容譯文    │                  │            │            │
├──┼─────────┼─────────┼──────┼──────┤
│自證│民國98年5月7日晚間│A2卷，第267289頁  │A2卷，第286-│A2卷，第286 │
│14  │9時許起「2100全民 │                  │287頁       │頁          │
│(一)  │開講」談話性節目之│                  │            │            │
│    │整體內容譯文      │                  │            │            │
├──┼─────────┼─────────┼──────┼──────┤
│自證│民國98年7月3日晚間│A2卷，第290-304頁 │X           │X           │
│14  │9時許起「2100全民 │                  │            │            │
│(二)  │開講」談話性節目之│                  │            │            │
│    │整體內容譯文      │                  │            │            │
├──┼─────────┼─────────┼──────┼──────┤
│自證│民國98年7月8日晚間│A2卷，第305-319頁 │A2卷，第312 │X           │
│14  │10時許起「2100全民│                  │頁          │            │
│(三)  │開講」談話性節目之│                  │            │            │
│    │整體內容譯文      │                  │            │            │
└──┴─────────┴─────────┴──────┴──────┘

司法院資訊處製作；財團法人民間司法改革基金會備份。
